臺灣高等法院民事判決　九十一年度上易字第一九四號
　　　上　訴　人　　乙○○○
　　　被　上訴人　　甲○○
右當事人間返還不當得利事件，上訴人對於中華民國九十一年一月十八日臺灣臺北地
方法院九十年度訴字第二二七九號第一審判決提起上訴，本院判決如左：
　　　主　　　文
上訴駁回。
第二審訴訟費用由上訴人負擔。
　　　事實及理由
一、上訴人經合法通知，無正當理由，未於言詞辯論期日到場，核無民事訴訟法第三
　　百八十六條各款所列情形，爰依被上訴人之聲請，由其一造辯論，而為判決，合
　　先敘明。
二、本件上訴人起訴主張：被上訴人係以借貸他人金錢賺取利息為業，兩造間有金錢
    往來，民國八十六年七月三十一日，上訴人應被上訴人之要求，提供上訴人及上
    訴人之夫張朝容所有之味全食品股份有限公司（簡稱味全公司）之股票（簡稱系
    爭股票），共計七二二八七股，交予被上訴人持有，供作借款之擔保。八十六年
    十月二十三日間上訴人持發票人陳昭婉，付款人臺北區中小企業銀行西門分行，
    票據號碼QA0000000號，票載發票日八十六年十二月二十三日，票面金額
    一百零五萬之支票乙紙，向被上訴人借調新臺幣（下同）一百萬元。嗣上訴人屆
    期無力清償借款，被上訴人於八十六年九月一日及九月四日經由被上訴人之妻黃
    懷瑩於元富綜合證券公司所開立之0000000帳號，全數將系爭股票賣出，
    共得款三百二十六萬六千九百八十六元（簡稱系爭利益）。而上訴人前開借款業
    已清償二十萬，故尚積欠被上訴人八十萬元借款，另上訴人曾擔保上訴人之子張
    明煌於八十六年一月二十日及八十七年一月三十日對被上訴人欠款之一百三十萬
    元，兩者合計尚欠二百一十萬元。故被上訴人處分系爭股票所得扣除上訴人尚欠
    被上訴人之二百一十萬元後，所餘一百一十六萬六千九百八十六元，被上訴人無
    法律上原因受有該利益，惟屢經上訴人催討，被上訴人仍藉詞拒不返還，爰依不
    當得利之法律關係，請求被上訴人返還系爭利益等語。並聲明：(一)原判決關於駁
    回上訴人後開第二項之訴部分暨假執行聲請及訴訟費用之裁判均廢棄。(二)被上訴
    人應給付上訴人一百一十六萬六千九百八十六元，及自民國八十六年九月五日起
    至清償日止，按週年利率百分之五計算之利息。(三)就前項請求願供擔保請准宣告
    假執行。（上訴人於原審請求被上訴人應給付上訴人二百四十六萬六千九百八十
    六元及自起訴狀繕本送達被上訴人翌日起至清償日止，按週年利率百分之五計算
    之利息，經原審判決其全部敗訴後，上訴人僅就其中一百一十六萬六千九百八十
    六元及法定利息請求部分提起上訴，對於其餘敗訴部分並未聲明不服）。
三、被上訴人則以：(一)系爭股票係由上訴人之女張淑娟及其公司合夥人謝永盛於八十
    六年七月三十一日為供作其借款之擔保，而交付予被上訴人持有，其向被上訴人
    質借三百五十萬元，雙方言明如屆期無法清償，將出售系爭股票清償借款。張淑
    娟交付系爭股票當時併將上訴人及上訴人夫婿張朝容之委託書、印鑑章及身分證
    影本交付予被上訴人。蓋系爭股票為現股，須具備前開文件資料始得交割買賣。
    依張淑娟當時所交付之文件齊備，可證明事前已得上訴人同意。(二)八十六年八月
    間，因張淑娟所經營之日菱公司財務發生困難，乃經其同意處分系爭股票。處分
    系爭股票後所得款項全部用作抵充張淑娟所借之三百六十萬元本金，因張淑娟於
    八十六年七月之後，仍陸續向被上訴人借款。(三)被上訴人在八十六年十月二十三
    日前與上訴人並不相識，何有金錢往來？上訴人於同日持陳昭婉支票向被上訴人
    借款一百萬元後，即無力清償，幾經被上訴人催討，上訴人乃於八十七年六月十
    八日簽立切結書，以伸晃產業株式會社股票（簡稱伸晃會社股票）擔保上訴人將
    於八十七年十月二十日前清償全部借款。被上訴人從八十七年起即陸續強制執行
    上訴人之不動產，上訴人均無異議，亦不向被上訴人索回系爭股票，反另簽立前
    揭切結書予被上訴人，並提供伸晃會社股票作為擔保，顯與常理有違。(四)上訴人
    迄今仍積欠被告二百三十萬元，其中一百三十萬係上訴人擔保其子張明煌之借款
    。上訴人之借款與系爭股票無關等語資為抗辯。並聲明：駁回上訴人之上訴。
四、兩造不爭執之事實：上訴人主張其與訴外人張昭容所有之系爭股票，共計七二二
    八七股，被上訴人於八十六年九月一日及九月四日，經由被上訴人之配偶黃懷瑩
    在元富綜合證券公司所開立之0000000帳號，將系爭股票賣出，共得款三
    百二十六萬六千九百八十六元；另上訴人於八十六年十月二十三日持發票人陳昭
    婉，付款人臺北區中小企業銀行西門分行，票據號碼QA0000000號，票載
    發票日八十六年十二月二十三日，票面金額一百零五萬之支票乙紙，向被上訴人
    調借一百萬元；及上訴人曾為其子張明煌就八十六年一月二十日及八十七年一月
    三十日積欠被上訴人共一百三十萬元之債務擔保之事實，業據上訴人提出味全公
    司股東持有股份證明單影本二份、元富綜合證券公司交易系統分戶歷史帳列印影
    本一紙，及被上訴人提出之訴外人張明煌簽發之支票、退票單影本各二份可稽（
    見原審卷第九頁至第十三頁、第一六五頁、第一六六頁），並為兩造所不爭執，
    堪信為真實。
五、本件兩造爭執之重點為：系爭股票係擔保何筆債務？按不當得利係以當事人之一
    方無法律上之原因而受利益，致他方受損害為其成立要件，並須就無法律上之原
    因，負舉證責任，最高法院七十八年度臺上字第一五九九號判決可供參考（同院
    七十七年度臺上字第一七五六號判決亦採相同見解）。又「當事人主張有利於己
    之事實者，就其事實有舉證之責任」，民事訴訟法第二百七十七條前段定有明文
    。本件上訴人主張：被上訴人於八十六年七月三十一日自上訴人處取得系爭股票
    ，係因兩造間所生借款債務擔保之原因關係取得，嗣被上訴人處分該股票所受利
    益，扣除兩造間尚欠債務後，所餘一百一十六萬六千九百八十六元之金額，該借
    款擔保之原因嗣後已不存在，被上訴人受有此部分利益，即屬無法律上原因等語
    ，惟為被上訴人所否認，並抗辯：系爭股票係上訴人之女即訴外人張淑娟（現去
    向不明）得上訴人同意，將其作為張淑娟向被上訴人借款之擔保，與兩造間之消
    費借貸無關等語。上訴人自應就其主張「被上訴人取得系爭股票利益原係供兩造
    間借款關係之擔保，嗣經抵償債務後已不存在」之事實負舉證責任。經查：
（一）上訴人主張：上訴人交付系爭股票，以擔保兩造間所生之債務云云，係以：系
      爭股票原為上訴人及其夫張朝容於八十六年七月間自味全公司取得，後為被上
      訴人持有並予售出，而兩造間於八十六年十月二十三日間曾有一百萬元之借款
      債務，及上訴人曾為其子張明煌與被上訴人間，於八十六年與八十七年一月所
      生之一百三十萬元債務擔保之事實為其根據。查兩造間因借款或因替第三人擔
      保，致合計有二百三十萬元之債務之事實，固可信為真實，但此僅足證明兩造
      間確有此債務關係存在，無從證明上訴人交付系爭股票；及系爭股票係供兩造
      間債務之擔保。上訴人對其開有利於己之積極事實，應負舉證責任，已如前述
      ，惟上訴人並未舉證以實其說，其主張自不足採。
（二）證人謝永盛（即張淑娟經營日菱公司之合夥人）於原審具結證稱：伊有看到張
      淑娟持味全公司股票，張淑娟之父親曾在味全公司上班，張淑娟告訴伊曾與其
      父親商量，拿其父親之股票向被上訴人借款給公司用，當時係伊載張淑娟至被
      上訴人處借錢，伊有在場，上訴人曾要伊幫渠還向被上訴人借的一百萬及一百
      三十萬元債務，但此與張淑娟拿股票去借錢是不一樣的債務，上訴人向被上訴
      人借錢並未拿股票質押等語（見原審卷第八四頁、第八五頁、第八七頁），佐
      以被上訴人提出之銀行支票代收本一份、臺北銀行入戶電匯回條三紙與亞太商
      業銀行匯款回條一紙（以上均為影本，見原審卷第一０七頁至一０九頁），以
      及卷附臺灣板橋地方法院八十六年度票字第七八一五號（見原審卷第三三頁）
      和臺灣臺北地方法院八十六年度票字第二四九四七號（見原審卷第三五頁）兩
      件民事裁定，所示被上訴人與訴外人張淑娟於八十六年五月至九月間金錢往來
      密切，至八十六年十二月間為止，張淑娟已積欠被上訴人達五百八十萬元等情
      ，均足證明系爭股票並非擔保上訴人與被上訴人間之債務。上訴人雖爭執：證
      人謝永盛與張淑娟為公司合夥人，系爭股票究應抵償張淑娟與謝永盛對被上訴
      人之債務，或上訴人對被上訴人之債務，與其有利害關係，其證詞自難為真正
      ；及被上訴人所提上開與張淑娟金錢借貸往來之證據，均非八十六年七月間之
      借貸紀錄，亦無被上訴人辯稱之該筆三百五十萬之借貸憑證，是被上訴人應先
      證明其與張淑娟於八十六年七月三十一日確有存在所辯三百五十萬元借貸關係
      云云。惟查證人謝永盛所證之情均與被上訴人所辯各節相符而無瑕疵，難僅因
      其與本件債務抵償有利害關係，即憑空懷疑所證不實，而不採信。徵諸前開關
      於不當得利舉證責任之說明，應由上訴人先負舉證責任，縱無證人謝永盛之證
      詞，上訴人亦未盡其舉證責任。上訴人有關舉證責任順序之主張，尚有誤會。
（三）被上訴人抗辯：其於八十六年九月一日與同年月四日間，將上訴人與其夫張朝
      容名下系爭股票交割賣出，手續上需將上訴人與張朝容之委託書、印鑑章及身
      分證等一併交與證券公司，始得辦理，故其八十六年九月間出賣上訴人及張朝
      容名下系爭股票，顯已取得系爭股票處分權限等語，上訴人對被上訴人處分系
      爭股票屬有權處分，並不爭執（見原審卷第九五頁），堪信為真。而依上訴人
      之主張：被上訴人取得系爭股票係為擔保兩造間所生之債務，除上訴人替其子
      張明煌所擔保之一百三十萬元之債務外，尚包括上訴人於八十六年十月二十三
      日向被上訴人所借之一百萬元債務云云。除上訴人未盡舉證責任外，其主張亦
      有矛盾之處。查：訴外人張明煌至八十六年間所欠被上訴人之借款債務，經
      上訴人擔保者，不過六十五萬元，此參酌被上訴人提出由張明煌所簽發，上訴
      人背書，發票日期八十六年一月三十日，票面金額六十五萬元之之支票影本、
      退票單影本（見原審卷第一六五頁）即明，另上訴人所主張交付系爭股票供作
      擔保之時間係在八十六年七月三十一日（上訴人主張之時間不一，容後補述）
      ，此時上訴人與被上訴人之間，尚未有一百萬元借款債務發生。故縱依上訴人
      所主張，上訴人在兩造間未發生借款債務前，至多僅有擔保其子之六十五萬元
      債務，其竟即將價值逾三百萬元之系爭股票先交與被上訴人，並授與出賣變價
      之處分權，使被上訴人隨時可將股票變價取現三百多萬元，實與常情有違，且
      上訴人在八十七年七月間，既已認識價值三百多萬元之系爭股票可隨時變現，
      而其又預見在一定時間內會有金錢短缺致可能向被上訴人借款，何不直接將該
      筆股票保留供自己變現應急，反將此高財產價值，而隨時可變現之物交付被上
      訴人，並容許他人在未借款前即得變賣處分，其情形顯不合常理。上訴人既
      可預見被上訴人隨時可將高價股票出賣換現，何以上訴人於八十六年十月二十
      三日持陳昭婉之支票向被上訴人借調現金時，尚須簽發以自己為發票人，發票
      日八十六年十月二十三日，票面金額一百萬元之本票予被上訴人重複供作擔保
      ；且八十七年六月間，被上訴人向上訴人追討此筆借款時，上訴人還要再書立
      切結書謂：「立切結書人乙○○○今用伸晃株式會社股票影本共七張，向甲○
      ○借款新台幣壹佰萬元正，並承諾於民國八十七年十月二十日前全部清償。在
      借款未清償前股票不得出售，如有出售優先償還借款，如有不實違背，立切結
      書人願負一切法律責任」？（見原審卷第三八頁）；上訴人屆期未清償，被上
      訴人遂持前開本票聲請裁定准予強制執行（臺灣板橋地方法院八十七年度執天
      字第一三○六九號），並取得債權憑證一紙。如上訴人確有系爭股票在被上訴
      人處供擔保，則為何未見上訴人於該執行程序提出任何異議？上訴人雖主張：
      重複擔保乃借款常情，其未在強制執行程序中異議因不知被上訴人已將股票變
      現，以為被上訴人會先與上訴人協商是否處分股票云云，但查：債務需重複擔
      保，大多因慮及個別供擔保物之價值或人之信用在債務清償屆至時，有不足清
      償債務之虞，而系爭味全公司股票計有七二二八七股，於八十六年九月時其價
      值達三百多萬元，系爭股票茍係擔保兩造間之債務，被上訴人倘恐貸出款項有
      不足受償之虞，當可隨時處分變現，變現價值顯足供上訴人欲借款金額之擔保
      ，上訴人實無在八十六年十月間向被上訴人借款時，復提供其他本票擔保；並
      於八十七年六月間，上訴人再書立切結書，追加擔保伸晃會社股票七張之必要
      。由此益足佐證系爭股票與兩造間之債務無關，上訴人上開主張，並不足採。
      上訴人於八十六年十月二十三日向被上訴人借貸一百萬元時，系爭擔保股票
      業於八十六年九月一日、同年月四日變賣，豈有未借款即先處分擔保物之理？
      顯見系爭股票並非供擔保系爭一百萬元債務之用。綜上所述，上訴人主張：
      被上訴人取得系爭股票乃自上訴人處取得，以供兩造間所生債務擔保云云，不
      足採信。
（四）上訴人主張：上訴人於八十六年七月三十一日向味全公司領回系爭股票，同日
      交付被上訴人云云（見本審卷第四四頁；上訴人於九十一年五月二十四日之民
      事爭點整理狀則主張係「八十六年七月二十四日」向味全公司領回股票，見本
      審卷第三七頁）。惟為被上訴人所否認，上訴人並未舉證以實其說。在台灣台
      北地方法院檢察署九十年偵字第四七五五號侵占案中，上訴人主張：「股票我
      在八十六年七月交付（被上訴人）」等語，有該案不起訴處分書影本可證（見
      本審卷第六一頁），上訴人主張交付股票之時間已屬兩歧；上訴人提出味全公
      司出具之證明單，其記載略以：「查股東陳珠玉：：於八十六年七月二十四日
      止據本公司股東名冊記載，持有股份為：：股」，有證明單影本可證（見原審
      卷第九頁），該證明單僅證明持股數，並未證明上訴人何時領回系爭股票。本
      院依職權函味全公司查上訴人及其配偶張朝容何時領回股票？，該公司函覆略
      以：因汐止東方科學園區火災，波及味全公司辦公室，致大部分股務文件遭波
      及，而無法提供上訴人領取系爭股票之時間等語，有該公司九十一年七月二日
      （九一）全總字第一二六號函可證（見本審卷第五三頁）。上訴人無法舉證證
      明其於八十六年七月三十一日向味全公司領回系爭股票，並於同日交付被上訴
      人等情，其主張自不足採。
六、綜上所述，本件上訴人主張被上訴人出賣系爭股票所受利益，超出兩造間借款債
    務數額部分無法律上原因，致上訴人受有損害，依不當得利之法律關係，請求被
    上訴人返還所受不當得利及法定遲延利息，為無理由，原審為上訴人敗訴之判決
    ，於法並無不合，上訴意旨就其中關於被上訴人應給付上訴人一百一十六萬六千
    九百八十六元，及法定遲延利息部分，指摘原判決不當，求予廢棄改判，為無理
    由，應予駁回。
七、本件事證已臻明確，兩造其餘攻擊、防禦方法及所舉證據，經核與本件判決結果
    並無影響，爰無一一論敘之必要。
據上論結，本件上訴無理由，爰依民事訴訟法第三百八十五條第一項前段、第四百四
十九條第一項、第七十八條，判決如主文。
中　　　華　　　民　　　國　　九十一　　年　　　九　　　月 　 十七  　　日
                                民事第十二庭
                                    審判長法  官　林  丁  寶
                                    　　　法  官　高  鳳  仙
                                    　　　法  官　林  恩  山
右正本係照原本作成。
不得上訴。
中　　　華　　　民　　　國　　九十一　　年　　　九　　　月 　 二十  　　日
  　　　　　　　　　　　　　　　　　　　　書記官  周  淑  靜
